臺灣桃園地方法院民事判決　　　　　　　93年度訴字第1081號
　　原　　　告　乙○○
　　　　　　　　丙○○
　　訴訟代理人　陳勵新律師
　　被　　　告　營錡機械股份有限公司
　　法定代理人　甲○○
　　訴訟代理人　簡良夙律師
上列當事人間請求確認股東會決議無效等事件，經本院於民國94
年1月5日言詞辯論終結，判決如下：
    主      文
確認被告於民國九十三年七月二十六日所召開九十三年度股東常
會討論事項(一)更改公司章程中盈餘分配及修正章程之決議無效。
訴訟費用由被告負擔。
    事      實
壹、原告方面：
一、聲明：
（一）先位之訴：如主文所示。
（二）備位之訴：被告於民國93年 7月26日作成之93年度股東常
      會討論事項(一)更改公司章程中盈餘分配及修正章程之決議
      應予撤銷。
二、陳述：
（一）先位之訴部分：
１、原告主張被告於93年7月26日召開93年度股東常會，關於討
    論事項(一)更改公司章程中盈餘分配及修正章程之決議內容違
    反法令，依公司法第191條規定係屬無效，惟為被告所否認
    ，則兩造就此既有爭執，則該決議是否有效存在，即屬不確
    定，而此種不確定之狀態得以本確認判決加以除去，應認原
    告有即受確認判決之法律上利益，依民事訴訟法第247條規
    定，自得提起本訴訟。
２、查原告乙○○原係被告營錡機械股份有限公司﹙以下稱營錡
    公司﹚之員工暨董事，並持有營錡公司131,535股份，約占
    已發行股份26％：原告丙○○係胡近賢之配偶持有營錡公司
    11,100股份。原告乙○○，於93年6月9日離職後，營錡公司
    即於93年7月26日在桃園縣楊梅鎮○○路○段201巷142號公司
    址處召開93年度股東常會，會中由訴外人即股東顏偉祺提案
    修改公司章程，將原章程所定股東紅利應分派盈餘99％之規
    定，改為0．5％，原告已當場對該決議方法聲明異議，並反
    對該提案及表示該決議內容亦已違背法令，惟該決議獲得其
    餘四名股東甲○○（持有198, 030股之股份，約占已發行股
    份39％）、顏偉祺（持有131,535股之股份，約占已發行股
    份26％）以及另二位小股東徐新芳係甲○○之姐夫、謝美容
    係顏偉祺之配偶，四人總持有約占被告營錡公司已發行股份
    之71.5％，均表示贊成。
３、上開被告營錡公司於93年7月26日之股東常會討論事項(一)更
    改公司章程中盈餘分配及修正章程之決議（下稱本件股東會
    決議），將章程中之盈餘分配案予以修改，將原章程盈餘分
    派比例：一、股東紅利99％。二、員工紅利1％，改為：一
    、股東紅利0．5％、員工紅利99．5％。其中再分配如下：
    協理﹙含﹚級以上99％、協理級以下1％、董事監察酬勞0％
    。然營錡公司董事長甲○○及股東顏偉祺提案修改章程之目
    的係為依修正後盈餘分派之規定，即可將原告本可配派之股
    利﹙盈餘99％﹚一百六十三萬餘元，縮減變成僅分派為數萬
    元（盈餘0.5％），而甲○○因係為營錡公司之董事長、顏
    偉祺仍在營錡公司任職，雖修正後股東紅利僅分派0．5％，
    表面上亦應對甲○○、顏偉祺二位大股東不利，惟甲○○仍
    可利用其董事長之職權及修正後協理級以上分配盈餘99％之
    規定，使其原可分派盈餘99％股利不受影響，進而可分食原
    告原可分派盈餘99％之股東紅利。而依公司法第235條第1項
    及232條第1項之規定，可知公司之股東依法得分派股息及紅
    利，此乃股份有限公司之核心架構。所以本件股東會決議所
    修改章程之內容，實已侵害股東依法得分派股息及紅利，顯
    有違股份有限公司之制度而屬無效。
４、又被告營錡公司協理級以上之人員，僅有營錡公司之法定代
    理人甲○○一人，是依據營錡公司本件股東會決議之結果，
    營錡公司99％之盈餘竟由持股僅39％之甲○○一人獨占。是
    該修改營錡公司章程之目的，係為讓被告之法定代理人甲○○一人獨佔99％公司盈餘，並致原告僅分得0.5 ％公司盈餘
    ，故其權利之行使顯係以損害他人為主要目的，而為權利之
    濫用，並違背誠信原則，依民法第148條之規定，本件股東
    會決議內容及方法均已違背法令，應為無效。
５、按我國高科技產業之員工分紅配股制度，因分紅之規模龐大
    而引發諸多爭議，造成員工分紅、股東買單之不公平現象，
    且高科技產業之股價大多高於十元之面額價值，但是在分配
    給員工時卻是以面額計算，侵害股東之權益甚鉅。為此，證
    期局遂決議員工分紅不得超過當年淨利，並規劃員工分紅比
    例不得超過股東配股比例，嗣行政院金融監督管理委員會通
    過證期局所提之「上市﹙櫃﹚制度及上市﹙櫃﹚後管理制度
    改革方案」，亦即，員工分紅配股比例，不得超過當年稅後
    盈餘的一半。復查，本件員工紅利之分紅配股，非但高過股
    東之配股比例，且比股東配股比例多一百九十九倍，此分配
    比例顯然不合理、亦不合法，並與公司法之制度核心相違背
    ；更何況，營錡公司提案修改盈餘分配比例之股東顏偉祺及
    營錡公司之董事長甲○○二人除係營錡公司之大股東外，亦
    係營錡公司協理級以上之員工，是依新修正之章程，甲○○
    、顏偉祺二人分配之紅利比例非但未受減損，反而可再分配
    原屬於原告乙○○可分配99％之股東紅利。如認此分紅方式
    係依法有效，將使持股未達三分之一之股東，任憑其他股東
    聯手宰割、為所欲為，顯非公司法之制定之意旨，是此分紅
    之方式顯已違背公共秩序，依民法第72條之規定，亦屬無效
    。
（二）備位之訴部分：
１、被告營錡公司於93年7月26日召開本件股東會決議當時，原
    告已認有違背法令而當場聲明異議，並於股東會決議日起30
    日內，訴請鈞院撤銷其決議，符合公司法第189條之規定。
２、被告營錡公司協理級以上之人員，僅有營錡公司之法定代理
    人甲○○一人。復查，本件股東會決議之內容，使得營錡公
    司99％之盈餘竟由甲○○一人獨占，顯係有自身利害關係致
    有害於公司利益之虞，是股東甲○○就該議案顯有利益迴避
    原則之適用，亦即，該決議之方法已違反公司法第178條規
    定。故就此議案股東甲○○確有自身利害關係，應予迴避，
    不得參與表決，然股東甲○○仍參予表決，是該決議方法顯
    已違背法令，依公司法第189條之規定，應予撤銷該決議。
３、被告所召開本件股東會決議之方法，非但屬權利濫用及違反
    誠信原則、有害公共秩序，亦違反公司法之相關規定，實已
    侵害股份有限公司之核心架構，故其決議之方法亦已違背法
    令，依公司法第189條規定，即應予撤銷該決議。
三、證據：提出營錡公司93年股東常會議事錄、營錡公司登記資
    料、原告乙○○之91年度營錡公司股利憑單一件、93年9月3
    0日中時電子報新聞一則、93年11月23日中時電子報新聞、9
    3年11月22 日行政院金融監督管理委員會新聞稿、營錡公司
    變更登記事項卡及
貳、被告方面：
一、聲明：駁回原告之訴。
二、陳述：
（一）先位之訴部分：
１、被告就股息及紅利之分派，仍以各股東持有股份之比例分派
　　，本件股東會決議內容就股息及紅利之分派以各股東持有股
    份之比例，並無任何修正變更，且被告公司章程第21條規定
    ，乃依公司法第235條等相關規定辦理，是故決議內容確無
    違反公司法第235條規定。又被告公司如有盈餘，確實依據
    公司法第232條規定先彌補虧損並提出百分之十為法定盈餘
    公損，就其餘盈餘再派股息及紅利，此有被告公司修改章程
    第20條內容可稽，被告亦無違反公司法第232條規定。按公
    司法第179條第1項規定，公司各股東，每股有一表決權，即
    各股東依其持有之股份數而享有與其股份數同額之表決權，
    是為表決權平等原則，此亦為股東平等原則之具體表現，此
    亦為股份有限公司之基本精神。再按股份有限公司為資合公
    司，係以區分為均等單位之股份所構成之資本給合體，其盈
    餘分派，原則上即以股份為準，使股東能比例其出資額之多
    寡而享受其利益，則股東對於公司支配力之大小亦宜與其對
    公司投資之多寡成比例，始符合資合公司本質之要求。是故
    表決權享有數之多寡係以股份為決定標準，是本件度股東會
    決議，股東每股一表決權，按其表決權表決結果，更改盈餘
    分配比例，每一股東按其股份多寡而享有章程所規定之盈餘
    分配，被告係依據公司法所規定之內容及精神，而有前開決
    議，並未違反法令。
２、然被告修正章程關於盈餘分配之比例，係為增加員工向心力
    ，且對於全體股東皆有影響，並非以損害原告二人為主要目
    的，又修正章程內容關於盈餘分配之比例提高員工紅利分派
    ，係以員工所擔任之職務為分配對象，被告公司擔任協理級
    以上之員工，仍須經由公司董事會之任免，訴外人甲○○現
    雖擔任被告公司董事長一職，然被告公司董事會亦可能選任
    其他人擔任協理級上之人，是故修正章程關於盈餘分配之比
    例，並無獨厚於甲○○，被告公司修正章程關於盈餘分配之
    比例，此與公共利益無關亦無違反公共利益，亦非以損害他
    人為主要目的，並無權利濫用及違反誠實信用原則之情事。
    且本件訴訟係關於公司內部之股東會決議，與國家一般利益
    無關，亦與一般道德觀念無關，自無違背公序良俗之問題。
３、被告公司依據股東會決議表決通過，更改盈餘分派比例，提
    高員工紅利所分配之比例，係依據公司法規定召開股東會，
    由股東決議通過，股東會決議內容修正章程係股東權之表現
    ，提高員工分紅比例，乃為鼓勵公司經營者之企業經營並提
    高公司同仁之向心力，當然並非以損害原告二人為主要目的
    ，亦且前開章程修正內容，係公司另一股東顏偉祺所提議，
    亦非甲○○所提議，修正結果亦將影響全數股東所分派之盈
    餘比例，而非僅原告二人受影響，原告主張顯為錯誤，實不
    足取。
４、原告另提出「上市 (櫃)制度及上市 (櫃)後管理制度改革方
    案」為據，主張被告公司股東決議內容不合法云云，惟查：
    其僅係改革方案，尚未經主管機關通過，尚有待討論，縱使
    改革方案嗣後通過，然亦不能溯及既往，更何況被告公司並
    未上市上櫃，並不受金管會及證期會之拘束，原告以尚未經
    通過之上市上櫃公司改革方案為據，主張被告公司決議內容
    不合法，顯係錯誤，更何況，倘若如原告之主張股東會決議
    內容降低股東盈餘分派比例提高員工分紅比例，即屬不合法
    ，則高科技公司小股東儘可如法炮製，主張股東會決議內容
    違法無效即可，焉須由主管機關介入管理？原告主張顯自相
    矛盾。
５、又查原告曾於91年6月24 日股東常會時，提議修改公司盈餘
    分配為股東紅利0.5％、員工紅利85％、董事酬勞1％、監察
    人酬勞1％，而原告所提之議案，並經股東常會決議通過，
    原告乙○○、丙○○於91年度依據乙○○於91年6月24日提
    議，修改公司盈餘分配為股東紅利0．5％分別分得股利13,9
    70元及1,553元，而本次修正章程關於公司盈餘分配亦修正
    為股東紅利0．5％，與原告先前之股東會提議內容完全相同
    ，豈料原告竟昨是今非，於本訴訟中反於91年間先前之提議
    ，而認本件股東常會決議內容及程序違背法令，原告主張顯
    自相矛盾。
（二）備位之訴部分：
１、依公司法第178 條之規定，股東對於會議之事項，須有自身
    利害關係，並致有害公司利益之虞之條件、結果均具，始能
    依此條之主張不得加入（及代理）表決。然查，本件股東會
    決議內容，係修正章程關於盈餘分配之決議，修正後股東分
    派股息及紅利仍依股份比例平等分配，並無獨厚於其他股東
    甲○○及顏偉祺，且前開決議事項，係為公司永續經營及提
    昇公司員工向心力，而修正章程更改盈餘分派之比例。是前
    開會議事項，並不可能害及公司利益，與公司法第178條規
    定，決議事項需致有害於公司利益之要件不合，原告主張股
    東甲○○、顏偉祺就該議案應予迴避，不得參與表決云云，
    乃係誤解法令，顯為謬誤。
２、又民法第148 條誠實信用原則與權利濫用之禁止，係關於權
    利行使之規定，與本件股東會決議方法有何關連？原告顯係
    臨訟胡亂指摘，實不足取。
３、再按公司法第189條之規定，退萬步言，縱使甲○○股份不
    計入表決權（甲○○持有股數為198,030股，持股比率39.60
    60％），然本件股東會決議股東有71.5％同意，不同意為28
    .5 ％，扣除甲○○之持股比例後計算亦有31.9％之股東同
    意，已超過全部有表決權數股東二分之一（即超過不同意28
    .5 ％），而依公司法第174條之規定，縱使甲○○不計入表
    決權，本件股東會決議修正章程內，仍經股東會出席股東二
    分之一同意通過，是故甲○○是否加入表決，對於股東會決
    議並無任何影響，是請依法駁回原告之訴。
三、證據：提出營錡公司93年7月26日修訂後章程、營錡公司 91
    年度股東常會發言條、營錡公司91年度股東常會會議紀錄、
    營錡公司股東印鑑卡、營錡公司組織圖、營錡公司基本查詢
    資料、營錡公司93年度股東常會會議紀錄各一件、原告乙○○、丙○○股利憑單各一件、原告乙○○辭呈及勞工保險卡
    各一件（以上均影本）為證。
    理　　　由
壹、程序方面：
一、查原告起訴時其先位聲明為「確認被告於民國九十三年七月
    二十六日所召開九十二年度股東常會討論事項(一)更改公司章
    程中盈餘分配及修正章程之決議無效。」；備位聲明為「被
    告於民國九十三年七月二十六日所作成九十二年度股東常會
    討論事項(一)更改公司章程中盈餘分配及修正章程之決議無效
    。」，本院94年1月5日言詞辯論期日將先位聲明改為「確認
    被告於民國九十三年七月二十六日所召開九十三年度股東常
    會討論事項(一)更改公司章程中盈餘分配及修正章程之決議無
    效。」；備位聲明為「被告於民國九十三年七月二十六日所
    作成九十三年度股東常會討論事項(一)更改公司章程中盈餘分
    配及修正章程之決議無效。」，惟原告自起訴時即係針對被
    告於93年7月26日所舉行股東常會之決議內容中有關股東常
    會討論事項(一)更改公司章程中盈餘分配及修正章程之決議，
    於先位聲明請求確認無效，而於備位聲明請求撤銷，且係因
    被告公司提供股東之議事錄誤載所致，核其真意乃係更正該
    錯誤而已，並非訴之變更，應僅係更正事實上之陳述，依民
    事訴訟法第256條之規定，應予以准許，合先敘明。
二、按股東會決議之內容，違反法令或章程者無效，公司法第19
    1 條定有明文，是股東會決議之內容，違反法令或章程之無
    效，係自始、當然、確定無效，任何人得於任何時間、任何
    方式主張其無效，對決議是否無效而發生爭執時，並得提起
    確認股東會決議無效訴訟。是本件原告主張被告於93年7月2
    6日召開之本件股東會決議內容違反法令，依公司法第191條
    規定係屬無效，惟為被告所否認，則兩造就此既有爭執，則
    該決議是否有效存在，即屬不確定，而此種不確定之狀態復
    得以本確認判決加以除去，應認原告有即受確認判決之法律
    上利益，則揆諸前開說明，就原告之先位聲明部分而言，其
    自得提起本件訟訴。
貳、實體方面：
一、原告主張：被告營錡公司於93年7月26日所召開之本件股東
    會決議，將公司原章程之盈餘分派比例：一、股東紅利99％
    。二、員工紅利1％，改為：一、股東紅利0．5％。二、員
    工紅利99‧5％。而員工紅利再分配如下：協理﹙含﹚級以
    上99％、協理級以下1％、董事監察酬勞0％。然營錡公司董
    事長甲○○及股東顏偉祺提案修改章程動機與目的係為依修
    正後盈餘分派之規定，即可將原告本可配派之股利﹙盈餘99
    ％﹚一百六十三萬餘元，縮減變成僅分派為數萬元（盈餘0
    ．5％），而甲○○因係為營錡公司之董事長、顏偉祺仍在
    營錡公司任職，雖修正後，表面上亦應對甲○○、顏偉祺二
    位大股東不利，惟甲○○仍可利用其董事長之職權及修正後
    協理級以上分配盈餘99％之規定，使其原可分派盈餘股利不
    受影響，進而分食原告原可分派盈餘之股東紅利。原告已當
    場對該決議方法聲明異議，並反對該提案及表示該決議內容
    亦已違背法令，惟該決議獲得其餘四名股東甲○○（持有營
    錡公司198,030股份，約占已發行股份39％）、顏偉祺（持
    有營錡公司131,535股份，約占已發行股份26％）以及另二
    位小股東徐新芳係甲○○之姐夫、謝美容係顏偉祺之配偶，
    四人總共約占已發行股份之71.5％表示贊成決議通過修改章
    程。惟該決議顯已違反公司法第232條、235條規定，實已侵
    害股東依法得分派股息及紅利，顯有違股份有限公司之制度
    ，而違背誠信原則及民法第148條，依公司法第191條規定即
    為無效之股東會決議。復查被告營錡公司協理級以上之人員
    ，僅有營錡公司之法定代理人甲○○一人。是本件股東會決
    議變更章程結果，使得營錡公司99％之盈餘竟由甲○○一人
    獨占，顯係有自身利害關係致有害於公司利益之虞，是依公
    司法第178條規定，就此議案股東甲○○確有自身利害關係
    ，應予迴避，不得參與表決，然股東甲○○仍參予表決，是
    該決議方法顯已違背法令，被告所召開本件股東會決議之方
    法，非但屬權利濫用及違反誠信原則、有害公共秩序，亦違
    反公司法之相關規定，實已侵害股份有限公司之核心架構，
    故其決議之方法亦已違背法令，依公司法第189條之規定應
    予撤銷該決議等語。並先位聲明：確認被告於93年7月26 日
    所召開之本件股東會決議無效；備位聲明：被告於93年7 月
    26日所召開之本件股東會決議應予撤銷。
二、被告則以：（先位之訴部分）：被告，本件股東會決議內容
    ，符合公司法第232、235條等規定辦理，且股東每股一表決
    權，按其表決權表決結果，更改盈餘分配比例，每一股東按
    其股份多寡而享有章程所規定之盈餘分配，被告係依據公司
    法所規定之內容及精神，而有本件股東會決議，並未違反法
    令。被告修正章程關於盈餘分配之比例，係為增加員工向心
    力，且對於全體股東皆有影響，並非以損害原告二人為主要
    目的，被告公司擔任協理級以上之員工，仍須經由公司董事
    會之任免，訴外人甲○○現雖擔任被告公司董事長一職，然
    被告公司董事會亦可能選任其他人擔任協理級上之人，是故
    修正章程關於盈餘分配之比例，並無獨厚於甲○○。而被告
    公司修正章程關於盈餘分配之比例，公共利益無關亦無違反
    ，亦非以損害他人為主要目的，並無權利濫用及違反誠實信
    用原則之情事。而原告提出「上市（櫃）制度及上市（櫃）
    後管理制度改革方案」為據，惟其僅係改革方案，尚未經主
    管機關通過，縱使改革方案嗣後通過，然亦不能溯及既往，
    更何況被告公司並未上市上櫃，並不受金管會及證期會之拘
    束，又查原告曾於91年6月24日股東常會時，提議修改公司
    盈餘分配為股東紅利0.5％、員工紅利85％、董事酬勞1％、
    監察人酬勞1％，而原告所提之議案，並經股東常會決議通
    過，原告乙○○、丙○○於91年度依據該提議，修改公司盈
    餘分配為股東紅利0．5％，分別分得股利13,970元及1, 553
    元，而本次修正章程關於公司盈餘分配亦修正與原告先前之
    股東會提議內容完全相同，豈料原告竟昨是今非，而認93年
    度股東常會決議內容及程序違背法令，原告主張顯自相矛盾
    。（備位之訴部分）：本件股東會決議內容，係修正章程關
    於盈餘分配之決議，修正後股東分派股息及紅利仍依股份比
    例平等分配，並無獨厚於其他股東甲○○及顏偉祺，且本件
    股東會決議事項，係為公司永續經營及提昇公司員工向心力
    ，而修正。並不可能害及公司利益，與公司法第178條規定
    ，決議事項需致有害於公司利益之要件不合。又民法第148
    條誠實信用原則與權利濫用之禁止，係關於權利行使之規定
    ，與本件股東會決議方法並無關連。再按公司法第189條之
    規定，縱使甲○○股份不計入表決權（甲○○持有股數為19
    8, 030股，持股比率39.6060％），然本件股東會決議股東
    有71.5％同意，不同意為28.5％，扣除甲○○之持股比例後
    計算亦有31.9％之股東同意，已超過全部有表決權數股東二
    分之一（即超過不同意28.5％），是依公司法第174條之規
    定，縱使甲○○不計入表決權，本件股東會決議修正章程內
    ，仍經股東會出席股東二分之一同意通過，是故甲○○是否
    加入表決，對於股東會決議並無任何影響等語資為抗辯。
三、原告主張原告乙○○原係被告營錡公司之員工暨董事，並持
    有營錡公司131,535股之股份，原告丙○○係胡近賢之配偶
    ，持有營錡公司11,100股份。原告乙○○於93年6月9日離職
    後，被告營錡公司即於93年7月26日召開股東常會，會中由
    股東顏偉祺提案修改公司章程，並作成本件股東會決議，將
    章程中之盈餘分配案予以修改為：一、股東紅利0．5％。二
    、員工紅利99．5％。其中員工紅利再分配如下：協理﹙含
    ﹚級以上99％、協理級以下1％、董事監察酬勞0％。原告已
    當場對該決議方法聲明異議，並反對該提案及表示該決議內
    容亦已違背法令，惟該決議獲得其餘四名股東甲○○（持有
    營錡公司198,030股之股份，約占已發行股份39％）、顏偉
    祺（持有營錡公司131,535股之股份，約占已發行股份26 ％
    ）以及另二位小股東徐新芳係甲○○之姐夫、謝美容係顏偉
    祺之配偶，四人總共約占已發行股份之71.5％表示贊成，仍
    決議通過修改章程，以及營錡公司協理級以上員工只有身兼
    被告營錡公司董事長之股東甲○○一人等情，業據原告提出
    營錡公司93年股東常會議事錄、營錡公司登記資料、原告乙○○之91年度營錡公司股利憑單、營錡公司變更登記事項卡
    為證，並為被告所不爭執，自堪信為真實。
四、按公司法第191條所謂股東會決議之內容，違反法令或章程
    者，無效。該條所謂股東會決議無效，係指其「決議內容」
    違反法令或章程之明文規定或公序良俗等情形而言。（最高
    法院85年度臺上字第1876號判決意旨參照），而所謂公共秩
    序係指現行經濟及社會法規範中所存概括的基礎價值，包括
    憲法上基本權利保護的價值及內涵在內。次按股東會之決議
    ，除本法另有規定外，應有代表已發行股份總數過半數股東
    之出席，以出席股東表決權過半數之同意行之。公司法第17
    4 條定有明文。是公司法就股份有限公司之股東會總意形成
    ，係採取「資本多數決」之方式亦即採取依照股東出資額度
    之多寡比例而享有其權益。復按股東會得查核董事會造具之
    表冊、監察人之報告，並決議盈餘分派或虧損撥補，公司法
    第184條第1項亦訂有明文。是公司股東分派盈餘之決定權係
    操諸於股東會，其原因當係股東會乃由全體股東所組成，故
    由股東會決定如何分配當年度之企業經營成果，最屬恰當。
    亦即股份有限公司係以「資本多數決」方式形成該公司分配
    盈餘之總意，是股東會如何分配盈餘及股東所應分得之成數
    ，實乃股東會自由形成之範圍，公司法原則上予以尊重不加
    介入，且在自由經濟市場之機制下，司法者原則上亦不適宜
    以本身之判斷代替股東會之決議。因此，公司之股東會決議
    是否分配盈餘？應以何比例分配盈餘？除非違反公司法或其
    他法令之明文規定外，司法者不應擅行介入。惟於極其例外
    之情形下，如果公司股東會有關盈餘分派之決議或相關章程
    之修改，已違反現行法律秩序之基礎價值甚或侵害股東受憲
    法保障之財產權核心範圍時，雖未違反法令之明文而可認為
    係違反公共秩序，司法者仍應加以介入處理，以維護現行法
    律體系之基礎價值。尤其在非公開發行公司，由於股份之交
    換顯較公開發行公司不易，且股份交換價值亦不易計算，而
    公司相關資訊揭露亦較困難情形下，於非公開發行公司之少
    數股東與多數股東間權益之調整，顯然不易受到市場機制之
    規制，則此時為以避免大股東濫用其表決權利侵害小股東或
    公司權益時，司法特別有其介入必要。次按本法所稱公司，
    謂以營利為目的，依照本法組織、登記、成立之社團法人。
    又按股份有限公司之資本，應分為股份，每股金額應歸於一
    律。公司法第1條、第156條第1項前段， 分別訂有明文。所
    以股份有限公司於法律上設計係屬社團法人，股東出資後即
    喪失對於出資財產之所有權而移轉為股份有限公司所有，股
    東將其對於出資財產之所有權轉換為股東與公司間各種權利
    義務關係，是股東對於公司之法律上地位即為股東權。又股
    份有限公司既然係以營利之社團法人，其存在之目的即將經
    營所得之利益分派給股東為目的，而股份唯有透過其流通方
    能吸收企業資本，而其流通須公司有盈餘之分派，所以盈餘
    分派可謂股份有限公司本質之要求。所以股東之盈餘分派請
    求權係股東權之核心，就是股東對於其出資財產所有權之收
    益權能之變形，亦即於公司有盈餘時，可獲得分派之期待權
    。又股息及紅利之分派，除章程另有規定外，以各股東持有
    股份之比例為準。公司法第235條第1項，亦定有明文。是股
    東之盈餘分派請求權，為公司法第235 條所明文承認，亦即
    為憲法第十五條所保障之財產權。所以股份有限公司之股東
    會無論如何分派盈餘均應基於股東平等原則以及股東盈餘分
    派請求權保障之前提下決議分配，始合乎公司法允許公司存
    在之經濟上目的及資本主義市場之經濟秩序。復從股東持有
    股份之角度而言，盈餘分派亦為股東取得股份之核心目的，
    亦即為股東對於公司之固有權限之一。固然在企業經營之合
    理範圍內，可以將盈餘保留而限制或暫停分派盈餘，惟若完
    全或近乎全部剝奪股東盈餘分派之可能，不僅係侵害股東固
    有之權限，並侵害憲法上對於股東盈餘分配請求權之財產權
    保護，同時亦使得公司法以保障給與股東盈餘分派之利益，
    以促使得股東願以資金投資股份有限公司，而使股份有限公
    司取得資金藉以進行市場經濟之交易及競爭之立法目的無法
    達成，而違反公司法所欲建立之市場經濟秩序。且如多數股
    東得以在股東會中通過決議，剝奪或近乎全部剝奪所有股東
    盈餘分派之權利，並同時透過公司法上員工分紅之制度設計
    ，將所有紅利或絕大部分紅利分配給一定經營階層之員工，
    而大股東在利用對公司之經營權之掌控，藉由擔任公司董事
    或其他職位而獲得分配公司經營之成果，並限制其他股東取
    得公司經營利潤，此舉不僅使得公司法第235條第1項所明文
    規定，股東之股息及紅利分派之規定形同虛設，並且係多數
    股東濫用其表決權而侵害少數股東權利並與公共秩序有違，
    自應將決議解為無效。
五、查本件股東會決議修改章程之結果，將被告營錡公司紅利之
    分配修改為：一、股東紅利0．5％。二、員工紅利99．5％
    。其中員工紅利再分配如下：協理﹙含﹚級以上99％、協理
    級以下1％、董事監察酬勞0％。是依該章程修正後股東所能
    分配之紅利僅佔有全部盈餘之0．5％，是已近乎趨近於零，
    則被告公司股東之盈餘分配請求權雖然存在，不過僅剩下0
    ．5％，已近乎全部被剝奪，應認該項決議已侵害被告公司
    所有股東之盈餘分配請求權，揆諸前揭法律意旨，該項決議
    自應認違反前揭公共秩序，而為無效。又本件股東會決議修
    改章程有關員工分紅部分即佔有公司盈餘紅利分配之99．5
    ％，而員工紅利其中99％又分配與公司協理級以上之員工，
    然查，被告自認被告公司協理級以上之員工，目前僅有擔任
    被告董事長之甲○○一人，是該章程修正之結果將使得僅占
    有被告公司已發行股份總數39％之股東甲○○獲得分配全部
    盈餘98．5％，是項結果亦違反公司法第235 條第1項所規定
    之股東平等原則，揆諸其揭意旨，本件章程修正決議係違反
    公共秩序而依公司法第191 條之規定為無效。被告雖抗辯甲○○現雖擔任被告公司董事長一職，然被告公司董事會亦可
    能選任其他人擔任協理級上之人，是故修正章程關於盈餘分
    配之比例，並無獨厚於甲○○云云。惟在股東會修改章程之
    當時，被告公司協理級以上之員工確係只有甲○○一人，修
    改章程之結果，即使得甲○○實際取得分配全部紅利98．5
    ％之期待權，是在通過本件股東會決議當時已違反前揭法律
    意旨，是被告前揭所辯顯然不足採信。被告復抗辯原告曾於
    91年6月24日股東常會時，提議修改公司盈餘分配為股東紅
    利0.5％、員工紅利5％、董事酬勞1％、監察人酬勞1％，而
    原告所提之議案，並經股東常會決議通過，原告於91年度依
    據該提議，依修改公司盈餘分配為股東紅利0．5％後，分別
    分得股利13,970元及1,553元。而本件股東會決議關於公司
    盈餘分配亦修正為股東紅利0．5％，與原告上開91年6月24
    日之股東會提議內容完全相同，豈料原告竟昨是今非，於本
    訴訟中反於91年間先前之提議，而認本件股東常會決議內容
    及程序違背法令，原告主張顯自相矛盾云云。然即使原告曾
    提完全相同之議案而為股東會所通過，亦不會影響原告對違
    反公共秩序之自始、當然、確定無效之相同決議即本件股東
    會決議，於日後再行主張該決議係屬違法而無效，並請求法
    院確認裁判之權利行使，是被告此辯，亦無值採信。
六、從而，原告先位之訴，請求確認本件股東會決議即被告於93
    年7月26日所召開93 年度股東常會討論事項(一)更改公司章程
    中盈餘分配及修正章程之決議無效，為有理由。又所謂預備
    訴之合併係以當事人先位之訴有理由，為備位之訴裁判之解
    除條件；先位之訴無理由，為備位之訴裁判之停止條件。原
    告先位之訴既然全部有理由，本院就其備位之訴即毋庸予以
    審究。
七、本件事證已臻明確，兩造其餘攻擊防禦方法及舉證，經審酌
    與本件判決結果不生影響，爰不一一論述，併此敘明。
據上論結，本件原告先位之訴為有理由，依民事訴訟法第七十八
條，判決如主文。
中　　華　　民　　國　　94　　年　　1 　　月　　19　　日
                  民事第二庭    法　官　黃漢權
以上正本係照原本作成
如對本判決上訴，須於判決送達後20日內向本院提出上訴狀
中　　華　　民　　國　　94　　年　　1 　　月　　21　　日
                                書記官　許家慧    0
